【裁判字號】    99,訴,105
【裁判日期】    990929
【裁判案由】    分割共有物
【裁判全文】
臺灣臺南地方法院民事判決               99年度訴字第105號
原      告  丙○○
被      告  己○○
            戊○○
            庚○○
            辛○○○
            丁○○
            乙○○
            甲○○
上當事人間請求分割共有物事件，經本院於民國99年9月15日言
詞辯論終結，判決如下：
    主    文
兩造共有坐落在臺南縣善化鎮○○○段963-3地號、地目旱、面
積三四七三五平方公尺之土地，准予分割，其中如附圖編號963-
3、面積五五九一平方公尺之土地，分歸原告取得；附圖編號963
-3(1)、面積一一一八一平方公尺之土地，分歸被告丁○○取得；
附圖編號963-3(2)、面積五五九一平方公尺之土地，分歸被告辛○○○（附圖中附表誤載姓名為揚董梅香）取得；附圖編號963-
3(3)、面積五五九一平方公尺之土地，分歸被告己○○、戊○○
、庚○○共同取得，並按應有部分比例各三分之一保持共有；附
圖編號963-3(4)、面積五五九一平方公尺之土地，分歸被告甲○○、乙○○共同取得，並按應有部分比例各二分之一保持共有；
附圖編號963-3(5)、面積一一九○平方公尺之土地，由兩造共同
取得，並按如附表所示之應有部分比例保持共有。
訴訟費用由兩造按如附表所示比例負擔。
    事實及理由
一、被告己○○、戊○○、庚○○、乙○○、甲○○經合法通知
    ，無正當理由未於言詞辯論期日到場，核無民事訴訟法第38
    6條所列各款情形，爰依原告聲請，由其一造辯論而為判決
    。
二、原告起訴主張：緣坐落在臺南縣善化鎮○○○段963之3地號
    、地目旱、面積34735平方公尺之土地（下稱系爭土地），
    為兩造所共有，應有部分各如附表所示，依農業發展條例第
    16條第1項第3、4款規定得分割，且兩造間並無訂立不分割
    之特約。本件業經兩造同意分割，惟於辦理共有物分割登記
    時，因共有人庚○○應有部分18分之1受高雄市稅捐稽徵處
    為禁止處分之限制登記，致系爭土地無法完成分割登記，至
    今仍為共有狀態，為此依據民法第823條第1項之規定，訴請
    判決分割如主文第1項所示，並請求依民法第824條之1第2項
    之規定，將系爭土地於民國88年12月17日以新地化字第0206
    40號收件就被告庚○○應有部分所為之抵押權設定登記移存
    至被告庚○○所分得之部分。
三、被告辛○○○、丁○○方面：
    同意依如附圖所示之方案為分割。
四、被告己○○、戊○○、庚○○、乙○○、甲○○方面：
    被告未於言詞辯論期日到場，亦未提出準備書狀作何聲明或
    陳述。
五、按各共有人除因物之使用目的不能分割，或契約定有不分割
    之期限者外，得隨時請求分割共有物，民法第823條第1項定
    有明文。經查，系爭土地為兩造所共有，應有部分比例各如
    附表所示，並無因使用目的不能分割之情形，各共有人間亦
    無不得分割之契約等情，業據原告提出土地登記簿謄本、地
    籍圖、使用分區證明書等件為證，且為被告等人於本院開庭
    審理及履勘現場時所不爭執，自堪信其主張為真實。揆諸上
    開規定，原告起訴請求分割系爭土地，自無不合，應予准許
    。
六、次按「共有物之分割，依共有人協議之方法行之。」、「分
    割之方法不能協議決定，或於協議決定後因消滅時效完成經
    共有人拒絕履行者，法院得因任何共有人之請求，命為下列
    之分配：一、以原物分配於各共有人。但各共有人均受原物
    之分配顯有困難者，得將原物分配於部分共有人。二、原物
    分配顯有困難時，得變賣共有物，以價金分配於各共有人；
    或以原物之一部分分配於各共有人，他部分變賣，以價金分
    配於各共有人。」、「以原物為分配時，如共有人中有未受
    分配，或不能按其應有部分受分配者，得以金錢補償之。」
    、「以原物為分配時，因共有人之利益或其他必要情形，得
    就共有物之一部分仍維持共有。」民法第824條第1項、第2
    項、第3項、第4項分別定有明文。再按法院定共有物分割之
    方法，固可由法院自由裁量，惟應斟酌各共有人之意願、利
    害關係、共有物之性質、分割後之經濟效用及公共利益等為
    公平決定（最高法院81年度臺上字第16號、89年度臺上字第
    724號判決可資參照）。又分割共有物究以原物分割或變價
    分割為適當，法院應斟酌當事人意願、共有物之使用情形、
    經濟效用及全體共有人之利益等情形而為適當之分割，不受
    共有人所主張分割方法之拘束（最高法院88年度臺上字第60
    0號、87年度臺上字第1402號判決參照）。經查：
  (一)系爭土地北側目前為空地，北側鄰堤防道路，東南側建有三
    棟鐵厝平房及一較矮之鐵皮倉庫，並種植有柚子、番茄、芒
    果等作物，據原告稱該三棟平房為原告所建築，門牌號碼為
    善化鎮六分里溪底寮5號之20，未為保存登記，果樹為其所
    種植，南側（靠中間部分）種植柳丁，據被告甲○○稱為其
    所種植，西南側土地由被告乙○○分管中，經原告向乙○○
    承租後種植玉米，南側土地由被告辛○○○分管並種植稻米
    中等情，業經本院會同臺南縣新化地政事務所測量人員至現
    場履勘，有勘驗筆錄及土地複丈成果圖各1件在卷可稽。
  (二)又被告己○○、戊○○、庚○○、乙○○、甲○○於本院將
    附圖分割方案送達後，均未於言詞辯論期日到庭或以書狀提
    出任何爭執，亦可認其等並不反對該分割方案，且原告之分
    割方案乃逕依其等共同使用之現況使其等繼續維持共有，因
    被告己○○、戊○○、庚○○、乙○○、甲○○迄本件言詞
    辯論期日均未表示其各自欲分配於何處，若由原告代其決定
    各自之位置反而剝奪其等將來內部分配位置之權利，堪認原
    告之分割方案將其等繼續維持共有，對其等之利益已有兼顧
    ，且若其等一直不以書狀或到庭表示，亦將使本件分割案懸
    而不決，反而影響其他共有人對共有土地之利用權益，因此
    ，本院認原告之分割方案依其等共同使用之現況使其等繼續
    維持共有符合民法第824條第1項共有人之利益，應為可採。
  (三)另按農業發展條例第16條第1項第4款、第2項之規定，僅對
    於分割後之宗數，不可超過共有人數為限制，並未對分割後
    之各筆土地是單獨所有，或保持共有等加以限制；復就文義
    解釋而言，本條例第16條第1項但書第4款既謂「得」分割為
    單獨所有，而非「應」分割為單獨所有，解釋上自不能排除
    受訴法院就共有物之某部分酌定維持共有關係之分割方案。
    況裁判分割共有物事件，本質上為形式形成之訴，受訴法院
    應依衡平法理，審酌公共利益及共有人之利益或部分共有人
    仍願維持其共有關係時，得就共有物之一部維持共有，而依
    題旨D部分係保留以供通行，顯屬共有人所必須，且符合公
    共利益，於分割後之宗數未逾共有人數之情形下，自應准予
    分割，並持以向地政機關登記，否則一部共有人所分得耕地
    恐將因欠缺與公路之聯絡而形成袋地，責由當事人另行約定
    通行道路，徒增民怨（臺灣高等法院暨所屬法院95年法律座
    談會民事類提案第12號，亦為相同之意旨）。則耕地分割執
    行要點第11條第2項規定：「依前項規定（即農發條例第16
    條第1項第3、4款）辦理分割者，其分割後之耕地不得有全
    體繼承人或全體共有人維持共有之情形。」顯已逾越農發條
    例之規定，增加法律所無之限制，不足以拘束法院，從而地
    政機關亦不得以違反耕地分割執行要點第11條第2項之規定
    ，而不予以登記甚明（臺灣高等法院所屬法院96年度法律座
    談會民事類提案第17號結論參照）。另臺南縣新化地政事務
    所99年8月30日所測字第0990006907號函亦援引內政部91年2
    月25日台內地字第0910003153號令稱：當事人申請分割後仍
    維持全體共有人共有分割情形…，自以法院之確定判決為準
    等語（見本院卷第64頁），亦與上開見解不相違背。本件系
    爭土地面積達34735平方公尺，均需自北側鄰堤防道路通行
    出入，是各共有人分得位置即有一共有私設道路作為對外通
    行上開堤防道路之必要，而原告如附圖之分割方案中編號96
    3-3(5)之土地，由兩造共同取得，並按如附表所示之應有部
    分比例保持共有，亦堪認符合全體共有人之利益。
  (四)因此，本院審酌系爭土地之使用現況、有無與公路之適宜聯
    絡、分割後之經濟效用、共有人之利益及實質上之公平，而
    被告辛○○○、丁○○亦均同意原告之分割方案（見本院卷
    第45、102頁），又附圖所示分割方案客觀上對兩造並無何
    特別不利之處，堪稱公平及適當，爰諭知分割方法如主文第
    1項所示。
七、再按因共有物分割、經界或其他性質上類似之事件涉訟，由
    敗訴當事人負擔訴訟費用顯失公平者，法院得酌量情形，命
    勝訴之當事人負擔其一部，民事訴訟法第80條之1定有明文
    。系爭土地因兩造無法自行協議分割，依前開說明，本件之
    訴訟費用應由兩造按其應有部分比例負擔為適當，爰判決如
    主文第2項所示。
八、末按應有部分有抵押權或質權者，其權利不因共有物之分割
    而受影響。但有下列情形之一者，其權利移存於抵押人或出
    質人所分得之部分：1、權利人同意分割。2、權利人已參加
    共有物分割訴訟。3、權利人經共有人告知訴訟而未參加。
    民法第824條之1第2項定有明文。查本件被告庚○○曾將系
    爭土地應有部分18分之1設定共同擔保本金總額新臺幣300萬
    元抵押權予另一被告戊○○，並於88年12月17日辦妥抵押權
    設定登記，有系爭土地登記謄本附卷可參。被告戊○○為本
    件訴訟之被告，然其並未於言詞辯論期日到庭表示反對分割
    ，應視為其同意分割，依上開規定，原所設定於被告庚○○
    所有系爭土地之應有部分18分之1之抵押權移存於抵押人即
    被告庚○○就系爭土地分割所分得之部分土地上。再者，關
    於抵押權移存於抵押人所分得部分，祇要符合民法第824條
    之1第2項但書各款規定，應屬法律規定之法定效果，無庸當
    事人為任何聲明，縱有聲明，法院亦無庸於判決主文內諭知
    （臺灣高等法院暨所屬法院98年法律座談會民事類提案第10
    號研討結果參照），附此敘明。
九、結論：原告之訴為有理由，依民事訴訟法第385條第1項前段
    、第80條之1，判決如主文。
中    華    民    國    99    年    9     月    29    日
                    民事第一庭  法  官  張家瑛
以上正本係照原本作成。
如對本判決上訴，須於判決送達後20日內向本院提出上訴狀。如
委任律師提起上訴者，應一併繳納上訴審裁判費。
中    華    民    國    99    年    9     月    29    日
                                書記官  吳俊達
附表：
┌──┬───────┬──────┬──────────┐
│編號│姓名          │應有部分比例│應負擔之訴訟費用比例│
├──┼───────┼──────┼──────────┤
│ 1  │原告丙○○    │6分之1      │6分之1              │
├──┼───────┼──────┼──────────┤
│ 2  │被告己○○    │18分之1     │18分之1             │
├──┼───────┼──────┼──────────┤
│ 3  │被告戊○○    │18分之1     │18分之1             │
├──┼───────┼──────┼──────────┤
│ 4  │被告庚○○    │18分之1     │18分之1             │
├──┼───────┼──────┼──────────┤
│ 5  │被告辛○○○  │6分之1      │6分之1              │
├──┼───────┼──────┼──────────┤
│ 6  │被告丁○○    │3分之1      │3分之1              │
├──┼───────┼──────┼──────────┤
│ 7  │被告乙○○    │12分之1     │12分之1             │
├──┼───────┼──────┼──────────┤
│ 8  │被告甲○○    │12分之1     │12分之1             │
└──┴───────┴──────┴──────────┘

司法院資訊處製作；財團法人民間司法改革基金會備份。
